【裁判字號】    99,再,3
【裁判日期】    990316
【裁判案由】    塗銷土地所有權移轉登記
【裁判全文】
臺灣高等法院臺南分院民事裁定      99年度再字第3號
再審聲請人  丁○○
再審相對人  甲○○   即謝讚.
            戊  ○   即謝讚.
            丙○○   即謝讚.
            乙○○   即謝讚.
上列當事人間塗銷土地所有權移轉登記事件，聲請人對於中華民
國99年1月8日本院98年度再字第15號確定裁定，聲請再審，本院
裁定如下：
    主  文
再審之聲請駁回。
再審聲請費用由再審聲請人負擔。
    理  由
一、按裁定已經確定，而有第496條第1項或第497條之情形者，
    得準用民事訴訟法再審程序編之規定，聲請再審，民事訴訟
    法（下稱同法）第507條定有明文。次按提起再審之訴，應
    於30日之不變期間內提起，而該不變期間係自判決確定時起
    算，但再審之理由發生或知悉在後者，自知悉時起算，為同
    法第500條第1項、第2項所明定。當事人以有同法第496條第
    1項第1款適用法規顯有錯誤之情形提起再審之訴，應認此項
    理由於裁判送達時當事人即可知悉，故計算是否逾30日之不
    變期間，應自裁判確定時起算，無同法第500條第2項但書再
    審理由知悉在後之適用（最高法院70年台再字第212號判例
    參照）。故對於已確定之再審裁定聲請再審，是否已逾30日
    之不變期間，當以該確定之再審裁定為準。查再審聲請人以
    本院98年度再字第15號原再審確定裁定及歷次再審確定裁判
    適用法規顯有錯誤為由，聲請再審，因原再審確定裁定適用
    法規有無錯誤，當事人需待收受裁定正本後，始得知悉，故
    其聲請再審是否遵守上開不變期間，應自其收受原再審確定
    裁定時起算。再審聲請人於99年1月13日收受原確定裁定正
    本，並於同年2月12日聲請再審，有送達證書及本院收文戳
    可稽，並未逾同法第500條第1項所規定30日之不變期間，合
    先敘明。
二、聲請意旨略以：
（一）再審聲請人於本案訴訟中始終自陳其印章及印鑑證明遭相
      對人盜用，並行使，而就坐落台南縣麻豆鎮○○○段第12
      73之1、1275之1、1275之5土地之應有部分所有權為移轉
      登記，並於90年10月8日辦理分割繼承登記。對於系爭土
      地之移轉，揆諸最高法院18年度上字第1420號及19年度上
      字第2448號判例之意旨，此移轉系爭土地所有權之意思表
      示應不生物權移轉效力，惟確定判決未就此二判例加以審
      酌，而認系爭土地移轉行為發生法律上效力，駁回再審聲
      請人之聲請，顯然有適用法規顯有違誤之情形。
（二）按當事人主張有利於己之事實者，就其事實有舉證之責任
      。但法律別有規定，或依其情形顯失公平者，不在此限。
      民事訴訟法第277條定有明文。而就此舉證責任之分配，
      按確認法律關係不成立之訴，原告如僅否認被告於訴訟前
      所主張法律關係成立原因之事實，以求法律關係不成立之
      確認，應由被告就法律關係成立原因之事實，負舉證之責
      ，最高法院著有20年上字第709號判例。同院42年台上字
      第170號判例亦謂：「確認法律關係不存在之訴，如被告
      主張其法律關係存在時，應由被告負舉證責任。」惟再審
      確定判決竟以「…原確定判決以因再審原告（即再審聲請
      人）主張系爭如附表所示3筆土地應有部分之移轉登記有
      無效原因者，…而認再審原告主張『系爭印鑑證明係由謝
      讚向其詐騙取得，上訴人（即再審聲請人）並無移轉系爭
      土地所有權之意思云云，是否確實，要非無疑』等語（參
      見原確定判決理由六），係因再審相對人之抗辯斟酌上開
      各情後，而質疑再審聲請人主張與謝讚間就系爭3筆土地
      無買賣合意之真實性，即再審聲請人主張其與謝讚間就系
      爭3筆土地應有部分之買賣有無效之原因而不存在之真實
      性，顯有疑問。於此情形下，如再苛求再審聲請人應再就
      系爭3筆土地應有部分之有效移轉原因乙節負舉證責任，
      顯與同法第277條前段所定當事人應就有利於己之事實負
      舉證責任之規範意旨有違，亦不合於該條增設但書之規範
      意旨。」為由，而認原確定判決難認有違反最高法院20年
      上字第709號與40年台上字第170號判例意旨，因而有適用
      民事訴訟法第277條規定顯有錯誤之情事。然依前揭同法
      第277條規定及最高法院有效之前揭二判例咸認再審聲請
      人所主張之消極、不存在事實無庸舉證，而主張積極、存
      在事實之再審相對人須盡舉證之責，此亦是同法第277條
      但書之意旨所在。且再審相對人之舉證責任在於證明其所
      主張之事實確實存在為已足，並無負舉證責任之人得以抗
      辯事實為由，即可免除舉證之責，因之原確定判決應有適
      用法規錯誤情事，應符合第496條第1項第1款之再審理由
      規定。然原再審確定判決竟認該確定判決適用同法第277
      條之規定未違背前揭二判例，顯然就適用法規業已違背現
      行有效判例之情形未予指摘，亦有適用法規顯有錯誤之情
      形。
（三）又再審確定判決所載：「…於71年間，被上訴人（即再審
      被告）之繼承人謝讚以代辦領取嘉南農田水利會興辦溪尾
      安定排水系統改善工程，而徵收謝萬福與謝讚及其他共有
      人之台南縣麻豆鎮○○○段511之168號土地補償費為由，
      向上訴人騙取印鑑證明後，進而偽造兩造間就系爭前開12
      73之1、1275之1、1275之5地號等3筆土地之買賣契約，並
      於71年12月31日以買賣為原因，將系爭3筆土地之所有權
      應有部分移轉登記予謝讚名下等情，固據上訴人於原審提
      出…等件為證，惟為被上訴人否認，…」等語。按原確定
      之前審判決審理中，曾以90年7月11日90南分院敬民吉89
      上更(一)字第1162號函，向台南縣政府函請提供辦理「嘉南
      地區區段性排水溪尾安定排水系統農田改善工程」土地徵
      收一案，惟函文竟將「徵收丁○○麻豆鎮○○○段第511
      之29號、第511之168號土地」載成「…第811之168號」，
      進而認再審聲請人無法為有利於己之證明，其適用民事訴
      訟法第277條及在書證之法律適用上，確有錯誤之情形，
      應予再審以資救濟。
（四）再審聲請人否認再審相對人所主張再審聲請人之父謝萬福
      與再審相對人等之被繼承人謝讚二人分析家產時，其中「
      台南縣麻豆鎮○○○段1273之1及同段1273之5地號2筆土
      地分歸謝萬福取得，另同段1275之1及1275之5地號2筆土
      地分歸謝讚取得」之事實。實則前開4筆土地係各依共有
      持分而分得之家產，謝讚與再審聲請人纏訟十幾年從未提
      出家產分析資料，是以依土地登記公示原則，再審聲請人
      絕無將1275之1及1275之5地號2筆土地之應有部分移轉登
      記予謝讚之義務。是再審相對人等前開陳述即自承取得系
      爭土地並無給付對價，確無法律上原因，再審聲請人無庸
      再予舉證。
（五）又再審聲請人亦否認再審相對人另主張再審聲請人於56年
      間將謝讚亦有持分之1283之1及2803地號等2筆土地，出售
      予訴外人謝水鐵。更否認積欠謝水鐵新臺幣（下同）2萬5
      千元債務未償還，欲將1273之5地號土地謝讚所有應有部
      分移轉予謝水鐵抵償時，由謝讚拿出3萬元向再審聲請人
      買回前開系爭1273之1地號土地之事實。蓋再審聲請人一
      再陳稱，雖曾向訴外人謝水鐵之父借款1萬7千元，原意以
      1273之5地號土地之持有部分賣予謝水鐵，惟因謝水鐵猶
      豫不決，再審聲請人乃於55年12月29日將上開土地持有部
      分賣予胡源龍、胡聖賢兄弟。再審聲請人亦將麻豆鎮○○
      ○段62號曾文溪河川地抵債前欠謝水鐵之父1萬7千元之債
      務，惟謝讚竟未得再審聲請人同意，竟又將再審聲請人所
      有1283之1地號土地移轉過戶予謝水鐵之妻謝顏伴。再審
      聲請人從無因前開1283之1地號土地取得任何價款。再據
      77年度偵續(一)字第23號案件謝水鐵之證言：「丁○○曾向
      我父親借貸1萬7千元致經由他們同意將1283號土地過戶給
      我妻謝顏伴以抵償債務」、「（那本案系爭之1273之1號
      、1275之1號、1275之5號3筆土地與1283號土地爭執完全
      無關係？）是，我也搞不清楚為何會把這3件完全無關土
      地糾紛扯在一起」。是系爭1283號土地係謝讚未經再審聲
      請人同意即將之移轉過戶予謝水鐵，非再審聲請人主張將
      之作為抵債之用。又前揭偵續(一)字第23號起訴書亦認：「
      被告（即謝讚）既供稱系爭之2筆土地屬於丁○○所有之
      持分，係丁○○為抵償欠伊之3萬元，而同意移轉所有權
      予伊。復又供稱同段1273之5號土地以前分產時係由原告
      訴人分到，但登記時為伊與丁○○共有，各持分2分之1，
      告訴人前曾向案外人謝水鐵借2萬5千元，無力清償，準備
      將其持分賣予謝水鐵，伊才拿出3萬元予丁○○償還謝水
      鐵，做為伊向謝水鐵買回之價金。然查該筆1273之5號土
      地，早於56年間丁○○即將其持分2分之1出賣予胡源龍、
      胡聖賢，彼2人復於65年間出賣予王成財，有該筆土地之
      登記簿謄本在卷足憑。何況丁○○已陳明前欠被告之債款
      ，迄今尚未清償。是被告此部分之供詞非但與事實不符，
      且前後矛盾」等情。又依77年度訴字第495號審理筆錄第
      71頁所載「法官問及：『檢察官起訴事實稱是丁○○向你
      借3萬元才把土地登記給你有此回事？』時，謝讚答以：
      『我沒有錢借他』。」益徵再審相對人主張再審聲請人主
      動將12 83之1地號、2803地號土地賣予謝水鐵抵債，謝讚
      復交付再審聲請人3萬元買回1273之1地號土地等情，非屬
      實在。再審聲請人更不可能欲以1273之5地號土地提供予
      謝水鐵抵償，繼而將同段1273之1地號土地賣予再審相對
      人之情事。再審聲請人原欲聲請傳喚之證人謝水鐵雖已過
      世，惟其妻謝顏伴（亦是土地之登記名義人），亦可資傳
      喚作證。
（六）另查其中台南縣麻豆鎮○○○段1273-1、1273-5地號及同
      段2筆土地，分歸謝萬福取得。另同段1275-1地號及1275-
      5地號2筆土地分歸謝讚取得，此據是虛偽偽造。原判決未
      察，亦有違誤：
    1.再審聲請人2歲時生父謝萬福即死亡，再審聲請人繼承為
      戶主，謝讚則在再審聲請人戶內共同生活，並全權辦理各
      人應得共有持分之繼承登記。再審聲請人約12歲餘時，謝
      讚即與再審聲請人分家，並不擇手段未依各人因繼承所應
      得之共有持分額為分配，強要再審聲請人同意互換土地耕
      作，由謝讚強占其與再審聲請人共有坐落台南縣麻豆鎮○
      ○○段1275之1、1275之5地號土地耕作，並要求再審聲請
      人耕作坐落同段1273之1、1275之5地號之土地。
    2.再審相對人之被繼承人謝讚霸佔林謝碖繼承伊父謝成武傳
      香全財產，霸佔公仔四分外台分，以及霸佔麻豆鎮○○
      ○段511之4、511之29、30、511之168等公仔土地。
    3.71年、72年間嘉南農田水利會徵收磚子井段511之29、511
      之168地號土地，嗣再審聲請人之父謝萬福死亡，謝讚等
      共有持分土地，該位置人稱曾文溪埔瘦狗砂土地作安定溪
      尾排水之徵收發放補償，再審相對人謝讚掩蓋事實內容向
      再審聲請人母親李炭說要用再審聲請人之印鑑證明，以致
      再審聲請人71年10月19日申請3份印鑑證明提交謝讚做代
      為辦理嘉南農田水利會徵收磚子井段511之29、511之168
      號等溪埔瘦狗砂土地移轉登記之用之證據。
    4.再審聲請人委託湯金全律師向台南縣政府提出申請，請求
      提供嘉南農田水利會徵收另筆台南縣麻豆磚子井段511之2
      9、511之168地號土地作為安定溪尾排水改善工程之徵收
      補償領取文件，此有台南縣政府81年8月12日81府地用字
      第100593號及81年8月26日（81）府地用字第120366號等
      文件可資證明，再審聲請人於上開文件查出：因再審聲請
      人為辦理台南縣政府71年12月29日（71）府地用字第1341
      79號函第1次通知72年1月7、8日在善化鎮鎮公所辦理嘉南
      農田水利會徵收麻豆磚子井段511之29號、第511之168號
      等（曾文）溪埔作安定溪尾排水徵收發放補償移轉登記，
      而於71年10月19日申請3份印鑑證明交付謝讚代辦時，謝
      讚竟盜用再審聲請人上開印鑑證明，並就系爭土地不法辦
      理移轉登記予謝讚，致謝讚已無印鑑證明再為再審聲請人
      辦理前開徵收補償事宜之緣故，嗣經台南縣政府於72年2
      月3日以72府地用字第9982號函第2次通知再審聲請人，將
      於72年2月8日再次辦理發放補償登記，謝讚與他人於72年
      2月7日偽造再審聲請人之委託書及假冒再審聲請人名義申
      請印鑑證明，進而偽造切結書，申請補發共有人保持證明
      等文件，而代謝李炭及再審聲請人辦理上開第2次發放補
      償登記事宜。
    5.再審聲請人係於71年10月19日提出印鑑章而申請印鑑證明
      ，與謝讚71年10月18日前所提出之印鑑，比對不符，有台
      南縣麻豆鎮戶政事務所90年4月23日90南縣麻戶字第0559
      號函檢送丁○○申辦印鑑證明書正本2份暨印鑑條影本為
      證，足證謝讚於71年10月18日即已有上開偽造文書、侵占
      及詐取再審聲請人土地等情事。
    6.台南縣麻豆鎮戶政事務所90南縣麻豆鎮第1028號函覆鈞院
      檢送丁○○於72年2月7日申辦印鑑證明申請書暨委託書，
      以及再審聲請人在徵收補償文件中查出72年2月7日偽造再
      審聲請人之切結書及共有人保持所有權移轉等偽造文書等
      犯罪文件。以上再審相對人偽造文書等文件，再審聲請人
      曾於鈞院89年度上更(一)字第81號審理時呈上證人林文榮於
      90年2月9日下午之準備程序筆錄。林文榮承認與兩造認識
      ，法官提前審卷與林文榮指認，林文榮代書指認承認這些
      是我的筆跡。其筆錄記載如下：「筆錄2頁…認識兩造是
      在他們訴訟後才認識，以前都不認識…」。法官：對本院
      前審卷第34頁到56頁有何意見？（提示）證人：「這些是
      我的筆跡，37之l頁的反面、38頁、45頁、47頁不是我的
      ，其餘都是我的筆跡。…」。續筆錄3頁：「…在辦理時
      都未碰到買賣雙方，當時被上訴人也沒碰過」。臺灣臺南
      地方法院檢察署檢察官以77年度偵續(一)字第23號對謝讚犯
      偽造、行使偽造私文書及使公務員登載不實等罪提起公訴
      ，台灣台南地方法院以77年度訴字第495號判決謝讚無罪
      ，鈞院78年度上訴字第716號刑事判決審理時，再審聲請
      人78年5月17日具狀請求調查謝讚盜用印鑑證明冒名申請
      補發土地持分權狀之證據，鈞院未予調查，有應於審判期
      日調查之證據而未予調查之違法。
    7.關於謝讚偽造文書之部分，再審聲請人曾於76年間提起告
      訴，經台灣高等法院台南分院檢察署發回，之後臺灣臺南
      地方法院檢察署檢察官又以77年度偵續(一)字第23號以謝讚
      涉及偽造文書之刑責而提起公訴，鈞院未引用刑事案件76
      年度偵字第2461號及77年度偵續(一)字第23號之筆錄內容，
      而認定再審聲請人有買賣之合致，此部分與卷證資料有所
      違背，原確定判決復有同法第497條漏未斟酌重要證物之
      再審理由云云。
（七）爰求為判決：（1）鈞院98年度再字第15號、98年度再字
      第12號、98年度再字第8號、98年度再字第6號、97年度再
      字第21號、97年度再字第16號、97年度再字第12號、97年
      度再字第10號、97年度再字第8號、96年度再字第16號、9
      6年度再字第10號、95年度再字第12號、95年度再字第5號
      、94年度再字第17號再審裁定、94年度再字第6號、93年
      度再字第7號、91年度再字第7號、90年度再字第45號再審
      判決、原第一審、第二審確定判決均廢棄。（2）再審相
      對人甲○○、乙○○、丙○○就坐落台南縣麻豆鎮○○○
      段1273之1、1275之1、1275之5等系爭3筆土地，於90年10
      月8日所為分割繼承登記應予塗銷。（3）再審相對人等就
      系爭3筆土地，於71年12月31日所為應有部分（各2分之1
      、24分之3、24分之3）之所有權移轉登記應予塗銷。（4
      ）訴訟費用由再審相對人負擔。
三、按裁定已確定而有第496條第1項或第497條之情形者，得準
    用本編之規定，聲請再審，民事訴訟法第507條定有明文。
    又提起再審之訴，應依民事訴訟法第501條第1項第4款表明
    再審理由，及關於再審理由並遵守不變期間之證據，此為必
    須具備之程式。所謂表明再審理由，必須指明確定判決有如
    何合於法定再審事由之具體情事。倘僅泛言有何條款之再審
    事由，而未指明具體情事。或實為指摘原確定裁判或前次之
    再審裁判如何違法，而對該聲明不服之再審裁定，並未指明
    有如何之法定再審事由，均難謂已合法表明再審事由。既未
    合法表明再審事由，即為無再審事由，性質上毋庸命其補正
    ，即得逕認其提起之再審之訴或再審之聲請為不合法予以駁
    回（最高法院60年度台抗字第688號、61年度台再字第137號
    判例，69年度第3次民事庭會議決議參照）。
四、經查：聲請人係針對本院98年度再字第15號確定裁定聲請再
    審，雖其一併請求廢棄先前本院歷次各裁判（即98年度再字
    第12、8、6號，97年度再字第21、16、12、10、8號，96年
    度再字第16、10號，95年度再字第5號，94年度再字第17、6
    號，93年度再字第7號，91年度再字第7號，90年度再字第45
    號裁判及本院89年度上更一字第81號判決），惟係以本件聲
    請再審有理由為前提。而本件聲請人所提再審狀及再審理由
    狀無非係空泛指摘本院89年度上更一字第81號原確定判決及
    歷次再審裁判適用法規錯誤或有重要證物漏未斟酌之情形，
    但就其聲請再審之98年度再字第15號確定裁定，則並未具體
    指明有如何合於規定之再審事由，且聲請人執同一理由聲請
    再審，均經本院前次各再審裁判駁回在案。聲請人猶執前詞
    ，泛指原確定裁定適用法規錯誤，或重要證物漏未審酌，而
    未指明該確定裁定有何適用法規錯誤或重要證物漏未審酌之
    具體情事，揆之上開說明，其再審之聲請難認為合法。
據上論結，本件再審之聲請不合法，依民事訴訟法第507條、第
502條第1項、第95條、第78條，裁定如主文。
中    華    民    國    99    年    3    月    16    日
                  民事第三庭    審判長法  官  黃崑宗
                                      法  官  王浦傑
                                      法  官  張世展
上為正本係照原本作成。
不得抗告。
中    華    民    國    99    年    3     月    16    日
                                      書記官  李淑華

司法院資訊處製作；財團法人民間司法改革基金會備份。
